【裁判字號】    97,上訴,3040
【裁判日期】    971014
【裁判案由】    偽證等
【裁判全文】
臺灣高等法院刑事判決                97年度上訴字第3040號
上  訴  人  臺灣臺北地方法院檢察署檢察官
上  訴  人  丙○○
即  被  告
                    國民
選任辯護人  陳俊斌律師
上  訴  人  甲○○
即  被  告
                    國民
選任辯護人  葉大慧律師
            張麗玉律師
被      告  丁○○
                    國民
選任辯護人  陳佑寰律師
            張炳煌律師
            周威良律師
上列上訴人因被告偽證等案件，不服臺灣臺北地方法院96年度訴
字第1949號，中華民國97年6月11日第一審判決（起訴案號：臺
灣臺北地方法院檢察署95年度偵字第21443號），提起上訴，本
院判決如下：
    主  文
上訴駁回。
丙○○緩刑肆年。緩刑期間付保護管束。
甲○○緩刑年。緩刑期間付保護管束。
    事  實
一、丙○○曾任海山二坑礦工與海山一坑煤礦廠經理，丁○○為
    海山二坑煤礦廠老闆之子，嗣擔任行天宮董事長。其二人為
    舊識，民國（下同）78年間，丁○○代表行天宮以每坪新臺
    幣（下同）三萬元價格，向陳天賜買得海山一坑煤礦所在地
    之臺北縣三峽鎮○○段坪林小段21-1、24、24-1等地號土地
    ，但未合宜使用，僅供他人作倉庫及放置下腳廢料之用，臺
    灣臺北地方法院檢察署檢察官以其買入價格逾市價甚多，因
    認其涉及背信而提起公訴（85年度偵字第943號），臺灣臺
    北地方法院審理期間（案號85年度易字第4899號），丁○○
    為證明其代表行天宮以上開價格購入，係合於當時之市場交
    易價格，而請丙○○協助處理此事，甲○○因曾買受海山公
    司的其他土地，與丙○○結識，丙○○為脫免丁○○之罪責
    ，而建議請甲○○出庭作證。丁○○明知甲○○並無以每坪
    四萬元向陳天賜購地之事，仍於86年4月21日先具狀向臺灣
    臺北地方法院陳報甲○○之住址。丙○○再於86年5月16日
    前1、2日，與甲○○相約於臺北市○○○路丁○○住處見面
    ，由丙○○出示一紙事先擬具內容為: 「一、與行天宮無關
    連，且與丁○○亦不認識。二、欲向海山一坑陳天賜買土地
    而找經理丙○○。三、時間大約在78年左右詳細日期忘記。
    四、開價四萬元，後來黃經理答覆暨賣行天宮，賣價不知。
    五、價值: 土地價格並無定價，因地點、地形、環境、交通
    及承買者的合用而異。該地有私有橋樑，適在本人所有土地
    之出口點，且有千餘坪之建築物。以目前而言，我願意五、
    六萬元買入。六、其他事情不知道」之便簽，教唆原無偽證
    犯意之甲○○，於丁○○之上開背信案法院審理時，到庭依
    上開書面內容向法院虛偽證述。嗣甲○○依臺灣臺北地方法
    院傳訊於86年5月16日到庭作證。甲○○明知並無以每坪四
    萬元向陳天賜購地之事實，竟以證人身分就訊，在供前具結
    ，對法官所詢曾否去談買行天宮所買入之上開三峽土地及當
    時所談之價格等與上開丁○○所涉背信案情有重要關係事項
    之訊問，虛偽證稱：「（你買海山的地？）有的，大都買前
    面的地，整個地都買下來」、「（當初你有去談海山這塊地
    ？）78年有，當時說四萬元賣我一坪，之後我處理台中土地
    回來，我問他，他說已賣掉了」、「（四萬元1坪談了多久
    ？）大約談了一個多月，之前買海山地前，我已經陸續買了
    陳天賜的地」、「（你有無與其還價？）他先開四萬元價錢
    ，我覺資金夠才準備要買」、「（當時市價是否如此？）是
    的」等語。甲○○所為之上開證詞雖為臺灣臺北地方法院所
    不採，而仍為丁○○有罪之判決。但經丁○○不服判決提起
    上訴，本院90年度上易字第271號則採信甲○○之上開證詞
    ，撤銷原判決，並以之作為丁○○無罪判決依據之一。嗣於
    91年3月6日臺灣高等法院檢察署接獲姓名年籍不詳署名黃碧
    蓮及匿名之檢舉書，令臺灣臺北地方法院檢察署偵辦後，始
    循線查悉上情。
二、案經臺灣臺北地方法院檢察署檢察官自動檢舉偵查起訴。
    理  由
壹、程序與證據能力部分：
一、時效部分：被告丙○○之辯護意旨略稱：「教唆偽證之時間
    為86年5月16日前，另86年6月14日等偽造文書部分，檢察官
    提起公訴時已逾十年，時效均已完成」云云。惟查，(一)、刑
    法於94年1月7日修正施行前，其追訴權或行刑權時效已進行
    而未完成者，比較修正前後之條文，適用最有利於行為人之
    規定，刑法施行法第8條之1亦有明定。查修正後刑法第80條
    第1項有關追訴權時效期間之規定，與修正前刑法第80條第1
    項之規定不同，修正後刑法所定時效期間較長，表示行為人
    被追訴之期限較久，自屬對行為人不利，比較修正前後之條
    文，自以修正前刑法第80條第1項之規定較有利於行為人，
    故本件關於追效權時效，自應適用修正前刑法第80條第1項
    之規定。而關於追訴權時效之停止進行及其期間、計算，亦
    應一體適用修正前刑法第83條之規定。又按追訴權時效於實
    施偵查起訴即不生時效進行之問題（大法官會議釋字第138
    號解釋意旨參照）。末按刑法第168條偽證罪之法定刑為7年
    以下有期徒刑，行使偽造私文書罪之法定刑為5年以下有期
    徒刑，依修正前刑法第80條第1項第2款規定，上開兩罪之追
    訴時效為十年。(二)、查被告甲○○犯偽證罪之犯罪時間為86
    年5月16日。然查，姓名年籍不詳自稱「黃碧蓮」之人於91
    年3月6日向臺灣高等法院檢察署檢舉，臺灣高等法院檢察署
    受理後，於同年月12日令臺灣臺北地方法院檢察署偵辦。該
    署受理後，於91年5月29日發交法務部調查局臺北市調查處
    進行調查，並通知被告甲○○於93年4月22日到場說明其於
    該案作證之相關事宜。該處調查期間另接獲匿名檢舉甲○○
    偽證之檢舉函，旋即將相關之詢問筆錄、檢舉資料等陳報檢
    察官。調查局並接續通知相關人士到場說明。檢察官並自95
    年1月12日起陸續傳訊被告丙○○及甲○○到庭。迄於96年
    11月27日偵查終結提起公訴，並於96年12月17日繫屬臺灣臺
    北地方法院。此有檢舉書、乙○署函、臺灣臺北地方法院檢
    察署發交調查案件指揮書（他字第1558號卷第1-13頁、270-
    271頁、第4220號卷第13頁臺北市調查處報告、檢舉函及相
    關筆錄）、臺灣臺北地方法院收案章戳一枚（原審卷）在卷
    可稽。是該案自91年3月6日收受檢舉書開始即已開始偵查迄
    至96年11月27日偵查終結。承前開說明，此偵查期間不生時
    效進行之問題。依此計算，被告丙○○教唆偽證及被告甲○○偽證之犯行追訴時效尚未完成。(三)、檢察官起訴主張之86
    年6月14日、87年1月15日、87年2月21日等函之偽造時間固
    分別如上開時間，但告訴人甲○○於95年8月4日就上述86年
    6月14日及87年1月15日部分提起告訴，檢察官並因此而開始
    偵查，此有告訴狀及收文章一枚在卷可稽（參他字第7265號
    卷第1頁）。是自95年8月4日起至96年1 1月27日偵查終結提
    起公訴之偵查期間，不生時效進行之問題。是依此計算，時
    效亦未完成。(四)、綜上，本案不論是偽證罪部分或行使偽造
    私文書罪部分，時效均未完成，自應予審理。
二、起訴範圍部分：按「法院不得就未經起訴之犯罪審判，刑事
    訴訟法第268條定有明文。犯罪事實是否已起訴，應以檢察
    官起訴書犯罪事實欄記載為準，苟起訴書犯罪事實欄未記載
    之犯罪事實，不得認為已起訴，除與起訴論罪部分有一罪之
    關係，為起訴效力所及，應併予審判者外，未經起訴之犯罪
    事實不得予以審判，否則，即有未受請求之事項予以判決之
    違法（96年度台上字第5108號）」。告訴人甲○○雖主張原
    審對於被告丁○○教唆偽證部分漏未判決等詞，但檢察官之
    起訴書並未記載被告丁○○教唆偽證之事實，僅僅於證據並
    所犯法條欄之文書證據四待證事實記載「被告丁○○、丙○○要求被告甲○○於出庭作證時依據該書面內容虛偽證述」
    等，而該項記載，因非記載於犯罪事實欄，是並非起訴之範
    圍，無從審酌，且被告丁○○被起訴部分，經判決無罪，亦
    無從因裁判上一罪關係而為起訴效力所及，是告訴人甲○○
    所陳並非可取。
三、證據能力部分：按被告以外之人於審判外之言詞或書面陳述
    ，除法律有規定者外，不得作為證據；又被告以外之人於審
    判外之陳述，雖不符合同法第159條之1至第159條之4之規定
    ，但經當事人於審判程序同意作為證據，法院審酌該言詞陳
    述或書面陳述作成時之情況，認為適當者，亦得為證據。當
    事人、代理人或辯護人於法院調查證據時，知有第159條第1
    項不得為證據之情形，而未於言詞辯論終結前聲明異議者，
    視為有前項之同意，刑事訴訟法第159條第1項及第159條之5
    分別定有明文。查本判決下列所引用之各該被告以外之人辛○○、己○○等人於審判外之陳述（包含印文鑑定等書面陳
    述），皆屬傳聞證據，惟被告雖知上開證據資料為傳聞證據
    ，但於準備程序及審判期日中均表示無意見而不予爭執，且
    迄至言詞辯論終結前亦未再聲明異議，審酌上開證據資料製
    作時之情況，尚無違法不當及證明力明顯過低之瑕疵，亦認
    為以之作為證據應屬適當，故揆諸前開規定，爰逕依刑事訴
    訟法第159條之5規定，認前揭證據資料均例外有證據能力。
    至於被告丁○○部分，其辯護人僅主張甲○○於審判程序以
    外之陳述無證據能力（顧維政部分認為原審檢察官捨棄，而
    無意見），而本判決並不採甲○○於審判程序以外之陳述，
    並此敘明。
貳、丙○○教唆偽證、甲○○偽證有罪部分:
一、上訴人即被告甲○○坦承上開犯行，上訴人即被告丙○○固
    坦承擬具內載上述內容之文書予被告甲○○等情不諱，惟否
    認有教唆偽證之犯行，辯稱略以：「沒有教唆甲○○偽證，
    寫該文書係因甲○○表示不認識字，請其逐字代為記下的」
    云云。另被告丙○○之辯護意旨略以：「甲○○作證時所述
    並非成交之事實，而是其對於當時市價之判斷，屬其個人意
    見之詞，不能作為證據，不構成偽證」、「甲○○主觀意思
    並無真偽可言，對於待證市價不具有證明之重要性」、「相
    關土地價值確實逾每坪三萬元，甲○○主觀認定每坪四萬元
    可以買，不悖於真正成交之市價。證人辛○○、己○○於調
    查局有每坪約五萬元之證述。本件85年5月25日勾串，95年1
    0月18日偵查開始，已經罹追訴權時效」云云。惟查：
(一)、臺灣臺北地方法院刑事庭審理前述85年度易字第4899號被告
    丁○○背信案件中，被告丁○○於86年4月21日向臺灣臺北
    地方法院具狀陳報被告甲○○之住所後，法官依被告丁○○
    陳報之地址傳訊被告甲○○於86年5月16日到庭作證。被告
    甲○○依期以證人身分就訊，並在供前具結後，對該案承審
    法官所詢曾否談買上開三峽土地以及其價格等事項，分別作
    證稱：「（你買海山的地？）有的，大都買前面的地，整個
    地都買下來」、「（當初你有去談海山這塊地？）78年有，
    當時說四萬元賣我一坪，之後我處理台中土地回來，我問他
    ，他說已賣掉了」、「（四萬元一坪談了多久？）大約談了
    一個多月，之前買海山地前，我已經陸續買了陳天賜的地」
    、「（你有無與其還價？）他先開四萬元價錢，我覺資金夠
    才準備要買」、「（當時市價是否如此？）是的」等語，為
    被告甲○○所不爭執，並有陳報狀、上開筆錄及證人結文在
    卷（偵字第10836號卷第295-296頁、他字第4220號卷第350-
    362頁）可稽。依被告甲○○上開證詞，其當時所證述之內
    容包括：在78年與陳天賜談買行天宮買入之上開三峽土地，
    當時談買的價格一坪四萬元，大約談了一個多月，凡此已屬
    其陳述有關與陳天賜談上開系爭三筆土地之買賣經過之事實
    ，並非只是陳述其個人對於上開系爭三筆土地之市場價格之
    意見，是被告丙○○之辯護人辯稱：「甲○○作證時所述並
    非成交之事實，而是其對於當時市價之判斷，屬其個人意見
    之詞，不能作為證據，不構成偽證」云云，即無可採（69年
    台上字第1506號）。
(二)、按「偽證罪之構成，以於執行審判職務之公署或於檢察官偵
    查時對於案情有重要關係之事項，供前或供後具結，而為虛
    偽之陳述為要件，所謂虛偽之陳述，係指與案件之真正事實
    相悖，而足以陷偵查或審判於錯誤之危險者而言（69年台上
    字第2427號）」。被告甲○○到庭作證後，該案承審法官以
    其係被告丁○○事後聲請傳訊之證詞，所言是否真實，已非
    無疑，而未予以採信，仍於89年12月25日判處被告丁○○罪
    刑。但甲○○所為虛偽陳述，與案件之真正事實相悖，已經
    足以陷審判於錯誤之危險。而該案被告丁○○不服提起上訴
    後，本院受理90年度上易字第271號之合議庭採信被告甲○○之上開證詞，並以之作為認定被告丁○○以三萬元買入上
    開土地，係在合理之市價範圍內之依據之一，亦有臺灣臺北
    地方法院85年度易字第4899號及本院90年度上易字第271號
    判決各一份在卷可參（他字第2481號卷第18-28、35-46頁）
    。足認被告甲○○於86年5月16日在原審法院85年度訴字第
    4899號審理中所為之上開證詞，確屬與被告丁○○所涉之上
    開背信案件之案情有重要關係事項。按刑法上之偽證罪，不
    以結果之發生為要件，一有偽證行為，無論當事人是否因而
    受有利或不利之判決，均不影響其犯罪之成立。而該罪所謂
    於案情有重要關係之事項，則指該事項之有無，足以影響於
    裁判之結果者而言「（71年台上字第8127號）」，是不論臺
    灣臺北地方法院85年度易字第4899號及本院90年度上易字第
    271號判決之認定結果不同，均不影響被告甲○○偽證犯罪
    與被告丙○○教唆偽證罪之成立。且係出之於被告甲○○與
    丙○○之故意所為，即應論以偽證罪與教唆偽證罪（30年上
    字第2032號）。
(三)、被告甲○○實際上並未於78年間與案外人陳天賜談及以每坪
    四萬元之價格，購買陳天賜所有之臺北縣三峽鎮○○段坪林
    小段21-1、24、24-1等地號土地之事，其於86年5月16日於
    被告丁○○所涉之上開背信案件所為：「78年有去談，當時
    說四萬元賣我一坪、大約談了一個多月」等語之證詞，均為
    虛偽不實等情，業據被告甲○○於臺灣臺北地方法院審理時
    以證人之身分結證在案（原審97年3月27日審判筆錄）。而
    被告甲○○係受被告丙○○之唆使，始依被告丙○○所提供
    載有：「一、與行天宮無關連，且與丁○○亦不認識。二、
    欲向海山一坑陳天賜買土地而找經理丙○○。三、時間大約
    在78年左右詳細日期忘記。四、開價四萬元，後來黃經理答
    覆暨賣行天宮，賣價不知。五、價值：土地價格並無定價，
    因地點、地形、環境、交通及承買者的合用而異。該地有私
    有橋樑，適在本人所有土地之出口點，且有千餘坪之建築物
    。以目前而言，我願意五、六萬元買入。六、其他事情不知
    道」內容之文書，作上述虛偽之證詞等情，亦據被告甲○○
    於原審以證人身分具結證稱：「在開庭前一、二天，丙○○
    在南京東路丁○○的家中交給我該文書，當時丁○○在場。
    丙○○叫我在丁○○背信案件出庭作證，並告訴我到時候就
    按照這張文書來回答。我並沒有在78年與他們討論過該筆土
    地買賣。法官問我的時候，我就按照這張紙上寫的回答。丁○○就說麻煩你了」等語在案。並有載有上述作證內容之文
    書原本一紙在卷可按（附於他字第4221號卷第245頁之證物
    袋內）。
(四)、被告丙○○雖否認教唆偽證，並以上詞置辯。惟查，上開文
    書係在被告甲○○到庭作證前一、二日，由被告丙○○所書
    寫，並於書寫後交付予被告甲○○一節，業據被告甲○○結
    證如前述，並為被告丙○○自承不諱，而甲○○原無犯罪意
    思，由丙○○者之教唆始起意實施偽證犯罪行為，則丙○○
    即係教唆犯（30年上字第1616號），又該文書既然已經交付
    甲○○，且甲○○進而在作證程序依文書內容陳述，丙○○
    即已經成立教唆偽證既遂（39年台上字第123號）。而細閱
    上開內容，共分六點，前五點係記載有關行天宮、丁○○、
    買海山一坑土地、時間、價格等事項，凡此諸點均與被告丁○○所涉之上開背信案件有關。但該文書僅作「要點」記載
    ，且屢出現「詳細日期忘記」、「賣價不知」、「其他事情
    不知道」等含混之詞句，完全沒有詳細之經過敘述。果該文
    書之內容，係被告甲○○怕忘記事情之經過，而委請被告丙○○逐字代為筆記，則為何內容中全無其與陳天賜商談買賣
    之詳細經過，而只是提點而已。又果該內容係被告甲○○逐
    字唸出，被告丙○○只是記錄，則表示被告甲○○對於上開
    文書所載之內容均極為清楚，一、二日後即將到法院作證，
    被告甲○○何須特別請被告丙○○代筆記下上述含混不清之
    內容。且被告甲○○如有不知或不確定之事項，其僅須於
    法官提問時答以：不知情、不確定，甚至忘記了即可，更無
    須請被告丙○○特別註記「詳細日期忘記」、「賣價不知」
    、「其他事情不知道」之內容以提醒自己。是從該文書之記
    載內容以觀，被告甲○○前開所證述：「丙○○叫我在丁○○背信案件出庭作證，並告訴我到時候就按照這張文書來回
    答」等語，較為可信。被告丙○○上開所辯各節，應為卸責
    之詞，不足採信。
(五)、被告甲○○原無為被告丁○○作偽證之犯意，係因受被告丙○○之委託及唆使下，始決意並依丙○○所出具之上開文書
    內容，於86年5月16日在原審丁○○背信一案中，就上述與
    案情有重要關係事項作偽證。從而，本件被告甲○○於86年
    5月16日以證人身分就訊，而在供前具結後，就與被告丁○○所涉背信案件之案情有重要關係事項偽證之犯行，以及被
    告丙○○教唆被告甲○○偽證之犯行，均事證明確，堪予認
    定，應依法論科。至於被告丁○○之辯護人於原審請求調取
    被告甲○○上開偽證之開庭錄音帶部分，因已逾保存年限，
    有原審函文在卷可稽，已無從調取，附此敘明。
(六)、被告丙○○之辯護意旨雖稱證人辛○○、己○○於調查局有
    每坪約五萬元之證述等情。然查，證人辛○○、己○○於調
    查局係就與本件無關之地號三峽鎮○○段坪林小段24-6、24
    -7地號土地之買賣應訊，證人辛○○已經陳明：「我均不清
    楚，我是後來據大房庚○○叔叔告知，始知悉此事，相關買
    賣詳情我完全不知情」，至於其所另陳述之工寮每坪約五萬
    元，與本件土地無關，且證人己○○於調查局之筆錄，亦為
    相同之記載，除陳明不知情以外，經比較證人辛○○、己○○二人之調查局筆錄，發現其中三行答句之記載從「（詳視
    後作答）」至「土地所有權狀」，完全相同，可見係訊問人
    員拷貝筆錄，則證人辛○○、己○○於調查局之陳述雖有證
    據能力（被告均不爭執此項審判外陳述之證據能力），但顯
    然並無證據證明力可言。而被告丙○○之辯護人要求傳訊之
    證人庚○○並不知悉與本件無關之辯護人所稱之46號土地之
    買賣情形，又本件臺北縣三峽鎮○○段坪林小段21-1、24、
    24-1等地號三筆土地，於78年間之公告地價為每平方公尺僅
    180元，有地政事務所函在卷可查，足徵被告甲○○作證所
    為陳述之價格，有極大差距，則其是否偽證，依據經驗法則
    已堪判斷。
(七)、綜上，被告甲○○坦承之詞與事實證據相符，被告丙○○否
    認之詞係卸責而不可採，本件事證明確，其二人犯行應堪認
    定，並依法論科。至於被告丙○○之選任辯護人陳俊斌律師
    要求傳訊證人甲○○、戊○○，但證人甲○○於原審已經以
    證人身分接受詰問，且由被告丙○○之選任辯護人陳俊斌律
    師詰問，其陳述相當明確，依據刑事訴訟法第196條、第163
    條之2第2項第4款，係同一證據再行聲請，應認為不必要。
    至於證人戊○○部分，被告丙○○之選任辯護人陳俊斌律師
    係聲請詰問與本件無關之地號之購買價格，因不同地段之地
    價無從比附援引，依據刑事訴訟法第163條之2第2項第2款，
    係與待證事實無重要關係，應認為不必要，併此敘明。
二、論罪科刑部分：
(一)、被告丙○○行為後，刑法於94年1月7日修正通過，於94年2
    月2日公布，並於95年7月1日施行。修正前刑法第29條規定:
    「教唆他人犯罪者，為教唆犯。教唆犯，依其所教唆之罪處
    罰之。被教唆人雖未至犯罪，教唆犯仍以未遂犯論。但以所
    教唆之罪有處罰未遂犯之規定者，為限」，修正後規定為：
    「教唆他人使之實行犯罪行為者，為教唆犯。教唆犯之處罰
    ，依其所教唆之罪處罰之」，刪除第3項之規定，並將第1項
    條文作文字之修正。被告丙○○之行為，不論依修正前或修
    正後之規定，均構成第29條第1項之教唆犯，是非法律變更
    ，應依修正後之規定論之。
(二)、核被告甲○○所為，係犯刑法第168條之偽證罪，被告丙○○所為，係犯修正後刑法第29條、第168條之教唆偽證罪。
    被告丙○○教唆他人犯偽證罪，依修正後刑法第29條第2項
    規定，依其所教唆之偽證罪論處。
(三)、原審認被告甲○○、丙○○二人罪證明確，並適用刑事訴訟
    法第299條第1項前段，修正後刑法第29條、第168條，中華
    民國九十六年罪犯減刑條例第2條第1項第3款、第7條之規定
    ，審酌被告丙○○教唆他人犯罪，被告甲○○為脫免他人犯
    罪而偽證，其二人之行為，使被告丁○○獲無罪之判決，妨
    害司法機關對罪犯審判之正確性，被告丙○○犯後猶飾詞圖
    卸態度不佳，被告甲○○犯後坦承偽證之犯行，但未坦承願
    為偽證之真實原因之態度等一切情狀，分別量處丙○○有期
    徒刑壹年。被告甲○○有期徒刑捌月，並以被告丙○○、甲○○二人所犯上開之罪之犯罪時間係於86年5月16日，係在
    96年4月24日之前，且無中華民國九十六年罪犯減刑條例所
    定不得減刑之情形，爰各依同條例第2條第1項第3款規定減
    其宣告刑二分之一，即被告丙○○處有期徒刑壹年，減為有
    期徒刑陸月。被告甲○○處有期徒刑捌月，減為有期徒刑肆
    月。
(四)、經核原判決關於被告甲○○、丙○○二人部分認事用法並無
    不合，量刑之諭知均屬妥適，上訴人即被告甲○○、丙○○
    二人上訴意旨仍執前詞否認犯罪，被告甲○○另稱量刑過重
    ，然原審判決已經記載量刑審酌法定事由，是被告丙○○、
    甲○○二人指摘原判決不當，為無理由，均應予駁回。
(五)、被告甲○○上訴要求宣告緩刑，被告丙○○之辯護人亦提出
    丙○○之診斷證明文書，要求宣告緩刑，關於緩刑審酌，原
    審判決於理由已經記載有：【被告甲○○之辯護人主張被告
    甲○○已合於自首之要件，並請求給予緩刑之宣告。惟查，
    本件係因先後有不詳姓名年籍之人提出檢舉函後，臺灣臺北
    地方法院檢察署檢察官發交法務部調查局調查，已如前述。
    是有關被告甲○○偽證之犯行，職司偵查機關係因接獲檢舉
    而著手調查，並非因被告甲○○之自首而實施調查。至於被
    告甲○○於95年8月4日提出86年6月14日及87年1月15日函文
    至臺灣臺北地方法院檢察署時，係為追訴被告丁○○、丙○○二人之行使偽造文書之犯行，亦非係為自首其前開偽證之
    犯行。是被告甲○○之辯護人主張被告甲○○已合於自首之
    要件，尚屬無據。又被告甲○○雖於偵查及審理中自白偽證
    之犯行，但因被告甲○○並未在被告丁○○所涉之上開案件
    判決確定前，即自白犯罪，自亦不能依刑法第172條之規定
    減輕其刑。又被告甲○○迄今不願坦承當時為何願意出庭作
    偽證之動機，而僅泛稱：「丙○○說是去作好事」。此外，
    其明知87年1月15日、87年2月21日等函文分別係其用業已登
    記之印鑑章及其所有並保管中之印章蓋印（理由詳後述）之
    文件，竟仍向檢察官誣告被告丙○○、丁○○二人偽造文書
    ，其刻意隱瞞真相，復因不明動機誣告，難認其已知所悔悟
    ，是認不宜宣告緩刑，附此敘明】，是原審判決所為斟酌並
    非無據，但原審判決未及斟酌被告丙○○所提出之財團法人
    恩主公醫院出具之塵肺症、攝護腺癌、巴金森症、心律不整
    等診斷證明書（附於原審卷第235頁），以及被告丙○○為
    19 年出生，短期自由刑之執行是否有刑事政策之效果，至
    於被告甲○○雖然不陳述出庭動機，但已有偽證之文書為證
    （前述丙○○所書寫），其雖就偽造文書部分之陳述不實，
    但係其另案是否受檢察官追訴誣告之問題，且本件經第一審
    於判決書記載前述理由之後，已經足以使被告丙○○、甲○○心生警惕，而被告丙○○、甲○○二人前均未曾因故意犯
    罪受有期徒刑以上刑之宣告（被告丙○○於76年間有過失致
    死案件已經執行完畢），此有前案記錄表在卷可查，其等二
    人因一時失慮致有上開犯行，其等經此刑之宣告後，當知所
    惕勉自勵信無再犯之虞，且因有前述審酌原因，足認本件之
    宣告刑均以暫不執行為適當，爰併予宣告被告丙○○緩刑肆
    年、被告甲○○緩刑年，以鼓勵向上並期自新，且為促使
    其等二人於緩刑期間確實遵守法律規定，爰均依據刑法第93
    條第1項規定，宣告於緩刑期間付保護管束。
、被告丁○○無罪及丙○○不另為無罪諭知部分:
一、公訴意旨另略以：丙○○、丁○○二人為使法院相信甲○○
    之證言，竟基於共同之犯意聯絡，於86年6月14日，在不詳
    地點，由丙○○偽造甲○○之署名及印文，具狀並檢附甲○○承購海山一坑煤礦附近建地之土地登記謄本，呈送至臺灣
    臺北地方法院審判庭。又承前共同偽造文書之概括犯意，於
    87年1月15日，在不詳地點，由丙○○偽造甲○○之署名及
    印文，製作不實文書，表示欲以每坪十二萬元向行天宮購買
    其位於臺北縣三峽鎮○○段之土地，並以甲○○之名義郵寄
    至行天宮，再由丁○○以行天宮名義函復上開土地行天宮已
    計畫作為醫院等公益事業之用，是否可延期答復，丁○○與
    丙○○復基於偽造文書之概括犯意，再由丙○○於87年2月2
    1日在不詳地點，偽造甲○○之署名及印文，製作不實文書
    ，表示行天宮既欲將上開土地作為公益之用，願共襄盛舉，
    不購買該土地，並願意將相鄰之土地出售行天宮以配合開發
    ，並以甲○○之名義寄至行天宮，用以製造行天宮向案外人
    陳天賜以每坪三萬元之代價購買位於三峽鎮○○段之土地符
    合市價之假象，由丁○○於90年2月27日委託不知情之魏千
    峰律師擬具上訴理由狀，送至臺灣高等法院。因認被告丙○○、丁○○此部分之所為涉犯刑法第216條、第210條之行使
    偽造文書罪嫌。另丙○○所涉此部分之犯行，與前開論罪科
    刑部分有修正前刑法第55條牽連犯之裁判上一罪之關係。
二、按犯罪事實應依證據認定之，無證據不得認定犯罪事實；另
    不能證明被告犯罪者，應諭知無罪之判決，刑事訴訟法第15
    4條第2項、第301條第1項分別定有明文。而認定不利於被告
    之事實，須依積極證據，苟積極證據不足為不利於被告事實
    之認定時，即應為有利於被告之認定，更不必有何有利之證
    據。另認定犯罪事實所憑證據，雖不以直接證據為限，間接
    證據亦包括在內；而告訴人之告訴，係以使被告受刑事訴追
    為目的，是其陳述是否與事實相符，仍應調查其他證據以資
    審認，此有最高法院30年上字第816號、52年台上字第1300
    號判例可資參照。又按認定犯罪事實所憑之證據，雖不以直
    接證據為限，間接證據亦包括在內，然而無論直接證據或間
    接證據，其為訴訟上之證明，須於通常一般之人均不致有所
    懷疑，而得確信其為真實之程度者，始得據為有罪之認定，
    倘其證明尚未達到此一程度，有合理之懷疑存在而無從使事
    實審法院得有罪之確信時，即應由法院為諭知被告無罪之判
    決，最高法院著有76年臺上字第4986號判例可資參照。再按
    刑事訴訟法第161條已於91年2月8日修正公布，其第1項規定
    ：檢察官就被告犯罪事實，應負舉證責任，並指出證明之方
    法。因此，檢察官對於起訴之犯罪事實，應負提出證據及說
    服之實質舉證責任。倘其所提出之證據，不足為被告有罪之
    積極證明，或其指出證明之方法，無從說服法院以形成被告
    有罪之心證，基於無罪推定之原則，自應為被告無罪判決之
    諭知，最高法院92年台上字第128號判例參照。
三、公訴意旨認被告丁○○、丙○○二人涉犯此部分行使偽造文
    書之犯行，係以告訴人甲○○之指訴、被告丙○○坦承上開
    三份文書均為其所製作之自白、86年6月14日、87年1月15日
    、87年2月21日等文書及信封、被告丁○○於90年2月27日提
    出之上訴理由書等為其論據。
四、訊據被告丙○○固坦承上述以告訴人甲○○名義製作之86年
    6月14日、87年1月15日、87年2月21日等文書內容，均係由
    其所製作等情不諱，惟與被告丁○○均否認有行使偽造私文
    書之犯行，被告丁○○辯稱略以：「上開以告訴人甲○○署
    名之函文，均是寄給董事會的，不知道是偽造的」等語。被
    告丙○○辯稱略以：「係依告訴人甲○○之意思代為製作，
    製作好後係交由告訴人甲○○親自用印後郵寄」等語。經查
    ：以告訴人甲○○名義製作之86年6月14日、87年1月15日、
    87年2月21日等文書，係由被告丙○○所書寫並簽名，以及
    上開86年6月14日函文原本於86年6月23日呈送至臺灣臺北地
    方法院刑事庭，另87年1月15日、87年2月21日等函文影本亦
    經被告丁○○於該院審理期間提出至該院一節，業據被告丙○○、丁○○二人坦承不諱，並有上開文書在卷可稽。是本
    件所應審究者為上開系爭三份以被告甲○○名義出具之函文
    ，是否係未經被告甲○○同意而製作並行使。
(一)、86年6月14日函部分（下稱86年6月14日函）：
１、以告訴人甲○○名義製作之86年6月14日之函，其內容為：
    【受文機關：臺灣臺北地方法院。主旨：檢奉本人前承購台
    北縣三峽鎮○○段坪林小段原海山北坑煤礦場附近建地三筆
    之土地登記簿正本三份，謹請察核。說明：依據貴院85年易
    字第4899號丁○○背信案於86年5月16日下午2時30分出庭應
    訊作證筆錄辦理。寄件人：甲○○（甲○○印文）住址：中
    和市○○路467-2號1F中華民國86年6月14日】，有該函影本
    在卷可查。
２、以告訴人甲○○名義製作之86年6月14日函與上述87年2月21
    日予行天宮之覆函上印文並非同一枚，此復經法務部調查局
    前開鑑定在案（法務部調查局95年4月3日調科貳字第095001
    40530號鑑定通知書，參他字第4221號卷2第229-233頁）。
    上開文書之印文字體，與告訴人甲○○前開印鑑章之字體亦
    明顯不同，是亦非以告訴人甲○○之前開登記印鑑章所蓋。
    而遍查全卷及所有扣案之相關契約書原本等各項文件，亦無
    類似之印文出現。是無從經由鑑定印文方式比對，此部分告
    訴人甲○○雖稱該文書係遭偽造。但該文書之製作時間，係
    在告訴人甲○○至原審法院虛偽作證後不到一個月之時間，
    而函文之內容部分：【說明：依據貴院85年易字第4899號丁○○背信案於86年5月16日下午2時30分出庭應訊作證筆錄辦
    理】，復係有關告訴人甲○○買受土地之資料，顯見該函文
    係為補強甲○○於86年5月16日作證之證詞之用。而告訴人
    甲○○係自願接受被告丙○○之委託到庭作偽證，參以下述
    87年1月15日函之印文已經經過鑑定，與告訴人甲○○日後
    登記為印鑑章之印文相同之情形，顯見被告丙○○所陳並非
    不可信，而告訴人甲○○始終未陳明被告丁○○如何與被告
    丙○○共犯，檢察官之起訴書雖記載被告丙○○與丁○○為
    共犯，但所為之依據僅為「被告丁○○將前開偽造之文書作
    為上訴理由並呈送法院」，然此係事實而非證據，是尚難認
    檢察官就被告丁○○之部分，已經盡舉證責任。而本件告訴
    人甲○○之陳述，因其有偽證之紀錄，所為陳述之誠實性亦
    即證據證明力已經相當低，除非如前述其坦承偽證之詞，並
    有被告丙○○固所擬具內載上述內容之文書予被告甲○○作
    為補強以外，其陳述之可信度已堪置疑，再其否認下述87年
    1月15日函之印文為其所有，所為陳述與事實證據不符，且
    86年6月14日函部分，係延續其86年5月16日作偽證之證詞之
    用，又前述函文記載「甲○○（甲○○印文）住址：中和市
    ○○路467-2號1F中華民國86年6月14日」，但依據卷附戶役
    政連結作業系統查詢資料，甲○○於86年11月27日登記之戶
    籍地為台北縣三峽鎮○○路○段19號，與前述「中和市○○
    路467-2號1F」，顯然不同，除非甲○○本人提供該資料，
    第三人所得依據者應僅為其身分證記載之「台北縣三峽鎮○○路○段19號」，則該「中和市○○路467-2號1F」之地址
    ，是否為告訴人甲○○所提供，亦非無疑問。是單憑告訴人
    甲○○可信度甚低且有疑問之指訴，在無補強證據之下，尚
    難認為告訴人甲○○之指訴為真正可取，此部分應認檢察官
    所為之舉證，尚難證明被告丙○○、丁○○二人有告訴人甲○○所陳述之偽造文書情事。
(二)、87年1月15日函部分（下稱87年1月15日函）：
１、查以告訴人甲○○名義出具之87年1月15日函，其內容為：
    【財團法人台北市行天宮董事會公鑒為貴宮所有座落台北縣
    三峽鎮○○里○○○段21、24、24-1、24-6、24-7等地號土
    地並未開發運用殊屬可惜。因該土地除前面之咸福河外，周
    圍三面土地均屬本人所有，茲為整闢該地段做有效利用計，
    亟需地形結構之完整以符規劃之完善，因此擬商購貴會之該
    筆土地予以配合，故敢徵求貴會之意見，倘蒙惠允割捨本人
    願以每坪新台幣壹拾貳萬元之價格承購，或再洽商有關事宜
    。祇請於本（87）年元月底以前賜復是所至感。冒昧之處並
    請見諒。僅此佈聞順頌年安甲○○敬（甲○○印文蓋於「棟
    、敬」之間）上87、元、15】，信封之記載則為：【信封封
    面：（未貼郵票）右：收件人地址：台北市○○○路○段303
    巷14弄4號。中：收件人：財團法人台北市行天宮董事會啟
    。左：寄件人地址：三峽鎮添福里15之8號甲○○寄】，有
    該函影本在卷可查。
２、以告訴人甲○○名義出具之87年1月15日前述內容之函文上
    所蓋用之甲○○印文一枚，與告訴人甲○○於91年9月4日向
    臺北縣三峽戶政事務所申請登記之印鑑相同一節，業經法務
    部調查局鑑定在案，此有上開函文原本、印鑑證明原本（置
    於外放袋編號3內），及該局95年4月3日調科貳字第0950014
    0530號鑑定通知書在卷可稽（參他字第4221號卷2第229-233
    頁）。是上開函文所蓋用之印文確係以告訴人甲○○登記在
    案之印鑑章所蓋甚明。
３、此枚印文之印章，係告訴人甲○○於91年9月4日向臺北縣三
    峽戶政事務所申請登記之印鑑章（原審卷第174頁戶政事務
    所函），本件函之日期為87年1月15日，而告訴人甲○○雖
    於91年9月4日始將該印章申請作為印鑑章，但告訴人既然將
    該印章作為印鑑章，顯然並非隨意刻印之俗稱便章，原審判
    決雖推論以：「按印鑑章之登記，須由申請人提出其擬作為
    印鑑用之印鑑一枚向其戶籍所屬之戶政事務所申請登記，且
    須本人持印鑑章親至戶政事務所辦理。民眾於辦理其名下不
    動產移轉、設定等有關不動產登記事項之手續時，均須提出
    印鑑證明，並以該登記之印鑑章蓋用相關文件始得辦理。因
    此，印鑑章之於持有人係屬極為重要之物品，即或是委託代
    書辦理相關登記事項，於交易實務上，亦係採當場用印，用
    印完即行取回之方式處理。是除非有特殊之身分關係，斷無
    任意將之交付他人使用或保管之可能」等情，語意上似未敘
    明此印章之申請印鑑日期，而為告訴人甲○○上訴所爭執，
    但此印章既然係於87年1月15日即已經存在，且由告訴人甲○○於91年9月4日將此印章申請作為印鑑章，足見，此印章
    對於告訴人甲○○之重要性，而被告丙○○與告訴人甲○○
    二人並無任何親屬之關係，其二人之相識，亦不過是因為告
    訴人甲○○曾買受原屬海山一坑之土地而已，為告訴人甲○○所自承。是在此關係下，告訴人甲○○當無交付該重要之
    印章（日後申請登記為印鑑章）予被告丙○○自行使用之可
    能。參以，告訴人甲○○前已依被告丙○○之請而至臺灣臺
    北地方法院作上述之偽證，而上開書函之內容，意旨在陳述
    告訴人出價購買被告丁○○上開背信案中所涉之系爭臺北縣
    三峽鎮○○段坪林小段21-1、24、24-1等地號土地之事宜，
    足認上開文書係為補強告訴人甲○○前開證詞而製作無疑。
    告訴人甲○○既願意配合出庭偽證，而上開87年1月15日之
    函文復係以告訴人甲○○之日後登記成為印鑑章之重要印章
    用印，足認應係告訴人甲○○自願配合出具上開函文而用印
    無疑。是被告丙○○辯稱：「上開文書我寫完後，由甲○○
    親自用印」等語，應與事實相符，而可採信，則原審判決於
    語意上縱然誤記載此印章於87年1月15日時為印鑑章，但於
    認定事實並無影響，告訴人甲○○之爭執並非可取。況且證
    人甲○○於原審作證詰問，已經陳明：「因為他們拿同卷第
    228頁的圖，說要開發這土地，說要變更給區域醫院，要拿
    我的印章去蓋，所以有拿我得印鑑章，印鑑證明我有交給他
    們過，後來他就還給我，印鑑章蓋好也還給我」、「（你當
    時說的印鑑章是哪一顆？）就是剛剛那一顆（指同日詰問筆
    錄第一行之87年1月15日函文所使用之印鑑章）」等語，而
    告訴人甲○○之此顆印章係於91年9月4日始向臺北縣三峽戶
    政事務所申請登記成為印鑑章（原審卷第174頁戶政事務所
    函），可見，告訴人甲○○自己亦稱87年1月15日之函係印
    鑑章所蓋，而其所稱87年1月15日當時即有印鑑證明等詞，
    與其就此顆印章係於91年9月4日始向臺北縣三峽戶政事務所
    申請登記成為印鑑章之物證不合，足徵其所為之此項偽造文
    書之陳述不實在，其上訴爭執原審判決使用印鑑章之記載，
    亦與其本人於原審作證自己使用印鑑章之陳述矛盾。
４、而87年1月15日函文上之印文既經鑑定與甲○○日後登記為
    印鑑章之印文相同，足徵已經難已排除甲○○知悉其事，再
    信封之寄件人地址為【三峽鎮添福里15之8號甲○○寄】，
    但87年1月15日甲○○之戶籍地仍在台北縣三峽鎮○○路○
    段19號，其於90年4月6日始遷移至三峽鎮添福里15之8號，
    有卷附戶役政連結作業系統查詢資料可稽，而該三峽鎮添福
    里15之8號係告訴人甲○○於86年4月9日申請建築之自用農
    舍，於86年11月15日由甲○○提出自用農舍建造執照後初編
    門牌（原審卷第176頁附戶政事務所函），則在87年1月15日
    時，除非甲○○本人告知，當無第三人知悉甲○○之身分證
    登記住址以外之住址，則被告丙○○辯解稱此函文經過甲○○同意等情，尚非不可信，而此部分檢察官就被告丁○○之
    部分，亦未舉證證明被告丁○○如何與被告丙○○共犯，且
    甲○○之指訴與科學鑑定之證據不符。又其所陳述之為醫院
    開發計畫而提供之印鑑，與告訴人甲○○於91年9月4日將此
    印章登記為印鑑章之時間上亦不相吻合，兼以前述之告訴人
    甲○○陳述之證明力低，則單憑甲○○有瑕疵之指訴，並不
    能認定被告丙○○、丁○○有告訴人甲○○所指訴之此部分
    偽造文書犯行。
５、檢察官循告訴人甲○○之請求上訴雖略稱：「上開以告訴人
    名義出具之87年1月15日函文，雖經法務部調查局鑑定為告
    訴人之印鑑章所蓋印，被告丙○○並辯稱代告訴人寫完該函
    交告訴人用印後即寄至行天宮云云，然若被告丙○○所稱係
    為告訴人代筆撰寫，撰畢後即由告訴人用印寄出等情為真，
    何以卷內同時附有蓋有甲○○印文（見臺灣臺北地方法院檢
    察署94年度他字第4220號卷第62頁）及未蓋有「甲○○」印
    文之上開函文（見同卷第123頁），顯見被告丙○○所言並
    非事實」等語，但前述卷內之函均為影本，而第123頁之函
    在署名甲○○之左側，被劃上方格，其內書寫「印」一字，
    該字字跡與函文字跡不同，顯然係添加，又本件函文之甲○○印文，並非明顯，然以影印機顏色較為濃之方式影印，即
    呈現印文（如同卷第371頁、他字第4221號卷第199頁），而
    以較淡方式影印如同卷第123頁，即無從顯現印文，應以使
    用彩色感應較佳之偵字第21443號卷第303頁，有紅色甲○○
    印文者為準，況本件送鑑定之87年1月15日函文其上有印文
    ，有法務部調查局95年4月3日調科貳字第09500140530號鑑
    定通知書在卷可稽（參他字第4221號卷2第229-233頁），及
    該函文在卷可查，是告訴人甲○○此項爭執，並非可取。
(三)、87年2月21日函部分（下稱87年2月21日函）：
１、以告訴人甲○○名義製作之87年2月21日予行天宮之覆函，
    其內容為：【覆函。受文者：財團法人台北市行天宮董事會
    。主旨：函覆洽購貴宮三峽鎮○○段坪林小段21-1等地號五
    筆土地案敬請查照。說明：一、復貴會87、2、11、（87）
    行忠總字第007號函。二、查本人所有在該地段鄰近土地擬
    將委託設計公司規劃開發事宜。然因地形畸形不整，為求土
    地之有效利用故敢冒昧求購貴屬土地，今貴宮已擬建醫院，
    敝方不敢強求。又貴方要求寬延至10月31日乙節，因時間過
    久唯恐影響敝方之計畫。三、因蓋醫院乃屬濟世救人之舉，
    尤其貴宮向來本造福社會，勸化世人行善之慈善機構，可謂
    現今社會之正統信仰中心，善舉遠播，信眾遍布全台。因此
    敝方在能力可及範圍亦願略盡綿薄共襄善舉，力促其成。故
    貴方倘有考慮作地形之調整以完整規劃俾利地盡其用之原則
    下，若需敝方提供相鄰土地配合之處，敢請不吝賜教，共商
    該處土地之合理開發事宜至幸。甲○○（甲○○印文）敬復
    民國87年2月21日】，信封之記載則為：【信封封面（貼一
    張9元、一張10元之郵票）右：收件人地址：台北市○○○
    路○段303巷14弄4號、中：收件人：財團法人台北市行天宮
    董事會、左：寄件人地址：台北縣三峽鎮添福里添福15之8
    號甲○○00000000】，有該函影本在卷可查。
２、以告訴人甲○○名義製作之87年2月21日予行天宮之前述覆
    函，原審判決理由係記載：【以直接覆蓋之方式，覆蓋在告
    訴人甲○○於95年8月4日提至臺灣臺北地方法院檢察署之告
    訴狀尾頁具狀人欄上之印文（稱為甲2類，覆函之原本放置
    於外放袋編號3內，告訴狀附於他字第7265號卷第5頁，該告
    訴狀記載之日期為95年3月14日，但檢察署之收文日期為95
    年8月4日），經以覆蓋比對結果，上開二枚印文完全吻合，
    顯然上開覆函上之印文與告訴人甲○○所出具告訴狀之印文
    係出自同一枚印章無疑，而告訴人於95年8月4日出具告訴狀
    時既仍持該枚印章用印，足認該枚印章至少在該期日為止，
    應一直由告訴人甲○○持有並保管中。參之告訴人甲○○以
    證人身分於臺灣臺北地方法院審理中作證時對檢察官所詢：
    「除了印鑑章外，有無交付其他印鑑章、印章或印鑑證明給
    丙○○過」之問題，已答稱：沒有等語（原審97年3月27日
    審判筆錄第25頁）。告訴人甲○○既未曾將87年2月21日覆
    函上印文之原始印章交付予被告丙○○，足認上開覆文上之
    印文，應係告訴人甲○○所親自蓋印。被告丙○○上開所辯
    ，亦屬可信】等認定之依據，而告訴人甲○○上訴爭執略稱
    該印章於95年間委任律師對丙○○、丁○○提出刑事告訴，
    委由葉大慧律師於95年3月15日所刻，與87年2月21日之印文
    不同等詞。按「搜索、扣押及勘驗，應制作筆錄，記載實施
    之年、月、日及時間、處所並其他必要之事項。扣押應於筆
    錄內詳記扣押物之名目，或制作目錄附後。勘驗得制作圖畫
    或照片附於筆錄。筆錄應令依本法命其在場之人簽名、蓋章
    或按指印」刑事訴訟法第42條訂有明文，原審前述「覆蓋比
    對」程序，屬於勘驗，依據前述規定應記載於筆錄，且如於
    審判期日為之，應由當事人辯護人就此項勘驗表示意見，是
    原審此項證據方法之程序之採用，應有瑕疵，然本院於審判
    期日以折角、重疊比對法作成勘驗筆錄，提示於當事人表示
    意見，其中關於以告訴人甲○○名義製作之87年2月21日予
    行天宮覆函之甲○○印文（甲1類），比對告訴人甲○○於
    95年7月21日於調查局偵訊蓋用之印文（稱為甲3類，94年度
    他字第4221號卷第165頁反面，當時已經委任葉大慧律師到
    場，該印文即應為告訴人甲○○所稱委任葉大慧律師所刻之
    印文），以上甲1類與甲2類（他字第7265號偵查卷第5頁告
    訴狀甲○○印文）不同，甲1類與甲3類不同，並經法務部調
    查局鑑定，有該局97年9月12日調科貳字第09700374480號鑑
    定書在卷可查，是原審之比對與印文鑑定不符，而告訴人甲○○則據此主張係丙○○、偽丁○○所偽造。且本件不論檢
    察官、告訴人甲○○、被告丙○○、丁○○與其等辯護人，
    自原審迄上訴審所為爭執與判斷之重點，均為本件三份文件
    上之甲○○印文是否真正，或是否為告訴人甲○○所有。然
    查，文書之真偽，並非以「印文」真偽為唯一認定依據，
    本件被告丙○○始終不否認此三份有爭執函為其所書寫，所
    爭執者為告訴人甲○○是否知情授權與參與其事，則本件之
    爭點，僅為告訴人甲○○是否如被告丙○○所辯解之係告訴
    人甲○○要求其書寫此三份函，經查，本件告訴人甲○○承
    認偽證罪，但將偽證內容與案情有關之以告訴人甲○○名義
    製作之86年6月14日、87年1月15日、87年2月21日等文書內
    容，均稱非其所為，主張係被告丙○○、丁○○所為而提出
    告訴，但87年1月15日之函文，已經有明確之科學鑑定，足
    以證明告訴人甲○○所陳有疑問，而86年6月14日之函係延
    續告訴人甲○○偽證之證詞所用，再比對87年2月21日之文
    書內容，係回覆行天宮董事會就87年1月15函之覆函，該函
    之信封寄件人地址亦為台北縣三峽鎮添福里添福15之8號，
    有該函與信封影本在卷可查。但87年2月21日甲○○之戶籍
    地仍在台北縣三峽鎮○○路○段19號，其於90年4月6日始遷
    移至三峽鎮添福里15之8號，有卷附戶役政連結作業系統查
    詢資料可稽，而該三峽鎮添福里15之8號係告訴人甲○○於
    86年4月9日申請建築之自用農舍，於86年11月15日由甲○○
    提出自用農舍建造執照後初編門牌（原審卷第176頁附戶政
    事務所函），則在87年2月12日時，除非甲○○本人告知，
    當無第三人知悉甲○○之身分證登記住址以外之住址，被告
    丙○○辯解稱此項函文經過甲○○同意，並非不可信，而此
    部分檢察官就被告丁○○之部分，亦未舉證證明被告丁○○
    如何與被告丙○○共犯，兼以前述之告訴人甲○○陳述之證
    明力低，則單憑甲○○有瑕疵之指訴，並不能認定被告丙○○、丁○○有告訴人甲○○所指訴之此部分偽造文書犯行。
３、至於檢察官循告訴人甲○○要求上訴略稱：「被告丁○○、
    丙○○辯稱前開三封函文均係告訴人自行所製作云云，然告
    訴人證稱本件遭偽造之文書係由臺北市○○○路127號6樓之
    劉代書寄給告訴人，告訴人始得知有該等文件等語，則該劉
    代書究係何人，自何處獲取該等文件，為何寄送予告訴人等
    情，均涉及告訴人及被告等人所言是否屬實、何人較為可信
    等重要判斷參考，原審就此完全未予調查，尚非妥適」等語
    ，然被告丙○○始終不否認以上三件函文為其所製作，則告
    訴人所為陳述已經與事實證據不符，又本件既然係告訴人稱
    由所謂劉代書提供，其即有義務協助檢察官舉證證明劉代書
    為何人，以及刑事訴訟法第163條之1第1項所規定之正確傳
    喚資料，而非以之為上訴理由，況且，由何人寄給告訴人與
    被告二人是否偽造告訴人甲○○所指訴而由起訴書記載之前
    述三件函文，並無任何證據法則之關聯性，是檢察官此項上
    訴理由並非可取。
(四)、綜上，以告訴人甲○○名義出具之87年1月15日之函文，分
    係以告訴人甲○○日後登記為印鑑章之印章所蓋，應係由告
    訴人甲○○所同意或親自用印。另86年6月14日、87年2月21
    日等之函文部分，雖無其他印文足供比對，但本件訴訟過程
    ，告訴人甲○○提出多款印文，且告訴人甲○○於偵查陳明
    ：「我從印章中拿出一個來蓋」（他字第4220號卷第415頁
    ），足見告訴人甲○○有多款印章，且依據經驗法則判斷，
    本件三件函文如果係被告丙○○未經過告訴人甲○○同意之
    下偽造，則表示被告丙○○每偽造一次，均需刻一枚「甲○○」之印文，此項偽造文書之方式，顯然與常理違背，且告
    訴人甲○○有偽證之前案紀錄於前，其陳述之可信度甚低，
    所為陳述之87年1月15日之函文部分，又與科學鑑定證據不
    相符合，則衡量被告丙○○辯解之詞，以及以上三件函文均
    與被告即告訴人甲○○偽證罪有關，可見如單憑告訴人甲○○有瑕疵之指訴，即認定被告丙○○、丁○○涉犯公訴意旨
    所指之偽造文書罪嫌，即與證據法則違背，基於罪疑惟輕之
    原則，自應為被告丙○○、丁○○二人有利之認定。是上開
    三份文書，雖係由被告丙○○所代為撰寫，但應均係經告訴
    人甲○○親自用印而製作，均非屬偽造之文書。公訴意旨所
    揭示之上開各項證據，既均不足以證明上開系爭三文書係被
    告丙○○與丁○○所偽造之文書。揆諸前開規定及說明，自
    應為被告丁○○無罪之諭知。至於被告丙○○部分，本亦應
    為其無罪之諭知，但公訴意旨認被告丙○○此部分行為如成
    立犯罪，與前開論罪科刑部分，有修正前刑法第55條方法目
    的之牽連關係，而為裁判上一罪，爰不另為無罪之諭知，附
    此敘明。
(五)、原審以不能證明被告丁○○、丙○○犯罪，而為丁○○無罪
    之諭知（丙○○部分，不另為無罪之諭知），經核原判決此
    部分並無違誤，檢察官循告訴人甲○○之請求以前詞，認為
    被告丁○○、丙○○二人應負責任云云，提起上訴，以推測
    之詞指摘原判決此部分不當，請求撤銷改判，為無理由，應
    予駁回。
肆、被告丁○○被訴之背信案件是否有刑事訴訟法第422條第1款
    之再審事由應另審酌，另被告甲○○涉嫌誣告部分，應由檢
    察官另為偵查處理，併此敘明。
據上論斷，應依刑事訴訟法第368條、刑法第74條第1項第1款、
第93條第1項，判決如主文。
本案經檢察官陳玉珍到庭執行職務。
中    華    民    國    97    年    10    月    14    日
                  刑事第十二庭  審判長法  官  蔡永昌
                                      法  官  陳榮和
                                      法  官  施俊堯
以上正本證明與原本無異。
被告丁○○不得上訴。
其餘如不服本判決，應於收受送達後十日內向本院提出上訴書狀
，其未敘述上訴之理由者並得於提起上訴後十日內向本院補提理
由書（均須按他造當事人之人數附繕本）。
                                      書記官  顧哲瑜
中    華    民    國    97    年    10    月    15    日
附錄：本案論罪科刑法條全文
中華民國刑法第168條
（偽證罪）
於執行審判職務之公署審判時或於檢察官偵查時，證人、鑑定人
、通譯於案情有重要關係之事項，供前或供後具結，而為虛偽陳
述者，處7年以下有期徒刑。


司法院資訊處製作；財團法人民間司法改革基金會備份。
